【裁判字號】    89,訴,18
【裁判日期】    890725
【裁判案由】    違反公司法
【裁判全文】
台灣台中地方法院刑事判決                            八十九年度訴字第一八號
    公  訴  人  台灣台中地方法院檢察署檢察官
    被      告  甲○○
    選任辯護人  賴利水
右列被告因違反公司法案件，經檢察官提起公訴（八十八年度偵字第二二八一○號）
，本院判決如左：
    主  文
甲○○無罪。
    理  由
一、公訴意旨略以：被告甲○○係維志實業有限公司（設台中市西屯區工業區○○○
    路二十二號，下稱維志公司）之實際負責人，明知丙○○並非上開公司之股東，
    亦未繳納公司股款，也非該公司之實際負責人，卻向臺灣省政府建設廳申請變更
    登記李得銘為維志公司董事長，並表明已繳納新臺幣（下同）一千二百萬元之股
    本，使臺灣省政府建設廳據以核發經濟部公司執照，臺中市政府核發營利事業登
    記證，足生損害於政府相關單位對於公司審查之正確性，因認被告涉犯公司法第
    九條第二項、第三項及刑法第二百十四條等罪嫌云云。
二、按犯罪事實應依證據認定之，無證據不得推定其犯罪事實，刑事訴訟法第一百五
    十四條定有明文。而刑事訴訟法上所謂認定犯罪事實之證據，係指足以認定被告
    確有犯罪行為之積極證據而言，該項證據自須適合於被告犯罪事實之認定，始得
    採為斷罪資料，最高法院二十九年上字第三一０五號著有判例。又認定犯罪事實
    所憑之證據，無論係直接證據或間接證據，其為訴訟上之證明，須於通常一般之
    人均不致有所懷疑，而得確信其為真實之程度者，始得據為有罪之認定，倘其證
    明尚未達到此一程度，而有合理之懷疑存在，復無其他調查途徑可尋，法院即應
    為無罪之判決，最高法院七十六年台上字第四九八六號著有判例可資參照。再按
    公司法第九條第三項規定，公司應收股款，股東並未實際繳納，而以文件表明收
    足者，公司負責人各處以五年以下有期徒刑、拘役或科或併科銀元二萬元以下罰
    金，該規定係以公司應收股款，股東並未實際繳納，而以文件表明收足為要件，
    在有限公司，公司資本總額，應由各股東全部繳足，不得分期繳款或對外招募，
    公司法第一百條第一項定有明文，有限公司在設立登記後，若資本總額不變，股
    東將出資轉讓他人，新股東並不必再繳納股款，是以在有限公司僅於設立登記時
    ，有發生公司應收股款，股東未實際繳納股款，而以申請文件表明收足情事，故
    有限公司僅於設立登記時，始有前揭公司法第九條第三項規定之適用。本件公訴
    人認被告涉犯上開罪嫌無非係以被告甲○○接受財政部臺灣北區國稅局徵收科人
    員詢問時及偵查中之自白、證人丙○○之證詞及臺灣省政府建設廳存檔之維志實
    業有限公司變更登記事項卡影本、不動產買賣契約書影本為其論據。訊據被告固
    坦承其為維志公司實際負責人，該公司為其所承購，丙○○並未出資，但登記丙○○為負責人等事實，惟堅決否認有何違反公司法及偽造文書罪行，辯稱：伊係
    經過丙○○同意，才登記丙○○為公司負責人等語。
三、經查，被告為維志公司之實際負責人，該公司為其於民國八十三年一月二十七日
    單獨出資向維志公司當時之董事鄭盈芳、蘇獻堂買下該公司，嗣並辦理變更登記
    丙○○為維志公司負責人，其他辦理變更登記後所登記之股東包括丙○○等人均
    未實際出資等節，業據被告於財政部臺灣北區國稅局徵收科人員詢問時及偵審中
    坦承不諱，核與證人丙○○於財政部臺灣北區國稅局徵收科人員詢問時及審理中
    證述情節相符，並有經濟部中部辦公室八十九年一月十四日經八九中辦三字第○
    八六七二九號函附維志公司於八十三年一月三十一日辦理變更登記之資料、不動
    產買賣契約書各一份在卷可稽，固堪認定。惟維志公司係屬有限公司，且於七十
    七年八月三十日即辦理公司設立登記，當時登記負責人為案外人陳展模，陳展模
    於辦理公司設立登記時已表明收足應收股款二千九百萬元，及被告辦理變更登記
    時，係因維志公司原股東將出資轉讓而為股東出資轉讓、董事長及修改章程變更
    登記，維志公司資本總額仍為二千九百萬元，並未變更等情，有台中市政府八十
    九年三月二十八日八九府經商字第三○○四八號函附之資料影本一份在卷可按，
    是新股東雖係受讓原股東之出資，但對維志公司並不另負繳納股款之義務，故新
    股東受讓出資雖未實際繳款給原股東，然此係新股東與原股東間之問題，與繳納
    股款無涉，故被告上開所為，即與公司法第九條第三項規定之要件不符，尚難遽
    以該條罪刑相繩。
四、次查，（一）證人丙○○於財政部臺灣北區國稅局徵收科人員詢問時及審理中雖
    均證稱：伊事先並未同意擔任維志公司股東及董事長，而係被告辦妥變更登記後
    ，伊才知情云云。然查，證人丙○○於八十九年一月十七日本院訊問時先係供稱
    ：「．．，銀行要我簽名蓋章時，我才知道此事（即登記丙○○為負責人），．
    ．，到了銀行借錢時，我才知道。」云云，而維志公司係於八十四年一月二十六
    日始向臺灣銀行借款乙情，有該銀行工業區分行八十九年五月三十一日 (八九)
    中工字第一八一九號函附之授信申請書一紙在卷可憑，是依丙○○上開所證，其
    當係於八十四年一月始知被登記為維志公司負責人。惟丙○○嗣於八十九年七月
    十日本院訊問：「（臺灣銀行台中工業區分行八十四年二月六日支票存款往來約
    定書上面簽名是否你簽的？）答是的。」、「（寶島銀行八十三年三月二日支票
    存款往來約定書上面簽名是否你簽的？）是的。」等語後，經本院質以：「（你
    說你什麼時候知道被登記為負責人？）當初丁○○跟我說你是公司負責人，我才
    知道，隔二、三天我就去找甲○○，我跟他說為什麼把我變成維志實業有限公司
    負責人。」、「（你何時去找甲○○說把你變成負責人？）大概是民國八十三年
    間，詳細日期忘記了。甲○○是因未辦過戶才找我簽名，我堅持不要，他說如果
    不去簽，公司會發生財務危機，他說我先去簽，過一個禮拜之後我把你名字更換
    掉，後來我就說好，我才去簽，過一個禮拜之後我去跟他講，甲○○就說好，但
    都沒有更換掉。」、「（既然你說要求換掉，為何事隔壹年，又去臺灣銀行簽字
    ？）因為甲○○說再簽一次就會換掉。」云云後，經辯護人提出華南銀行八十三
    年九月十五日開戶印鑑卡，由丙○○辯視並承認該卡上之簽名為伊所簽後，丙○○乃又改稱：「我一直要求他更名，他都說你先去簽再說。」云云，核丙○○所
    證既先後所不一，且履次翻覆，已有可疑，況丙○○苟真不同意擔任維志公司負
    責人，其儘可拒絕在任何文件上簽名，以使被告更換負責人，又豈有在八十三年
    一月三十一日甫辦畢變更登記後，僅隔二日即同年二月二日即在寶島銀行之開戶
    申請書上簽名，並先後再於同年九月五日、八十四年一月二十六日、八十四年二
    月六日分別在寶島銀行之開戶申請書、華南銀行之開戶卡、台灣銀行之授信申請
    書、及開戶申請書上簽名（有各該申請書、開戶卡影本在卷可考）之理。再參以
    上開以丙○○為法定代理人分別在寶島銀行及臺灣銀行設立之支票存款帳戶，均
    已遭拒絕往來，有該二銀行之開戶申請書影本各一紙可按、丙○○於本院審理中
    要求免除其稅金問題及被告苟非與丙○○議妥，亦端無將其以二千萬元代價購得
    之維志公司登記分文未出之丙○○為負責人之理。至證人即丙○○胞兄乙○○於
    審理中證稱：「．．丙○○曾跟我說甲○○叫丙○○去銀行要借款，是一家維志
    公司，他是負責人，我跟李得銘去找甲○○，李得銘不同意當負責人，且很生氣
    ，且要求馬上換掉，因是親戚關係，甲○○說公司已成立，需要負責人簽名，後
    來丙○○說他簽可以，但是要在一個禮拜內換掉」等語，固為被告所是認，惟被
    告既辯稱此事是發生在維志公司變更登記之後，事前丙○○確實有同意等語，且
    乙○○既係事後聽丙○○之言後，始與丙○○一起去找被告，乙○○證詞復無法
    說出上開情事究係於八十三年間何時發生，則乙○○之證詞即不足據為認定丙○○事先未同意之基礎，從而，乙○○所證尚無礙於前開事實之認定。再證人即維
    志公司股東丁○○、戊○○既均結稱：伊僅知維志公司負責人為丙○○，不知丙○○是否有同意等語，自難據為不利於被告之認定，均附此敘明。綜上所述，被
    告所辯尚堪採信。此外復查無其他積極證據，足認被告確有上開何違反公司法及
    偽造文書犯行，既不能證明被告犯罪，揆諸首開說明，自應為被告無罪之諭知。
    據上論斷，應依刑事訴訟法第三百零一條第一項，判決如主文。
中    華    民    國    八十九    年      七        月      二十五      日
                                        法  官  江  奇  峰
右正本證明與原本無異。
如不服本判決，應於送達後十日內向本院提出上訴狀(須附繕本)，上訴於台灣高等
法院台中分院。
                                        書記官
中    華    民    國    八十九    年      七        月     二十六       日


司法院資訊處製作；財團法人民間司法改革基金會備份。
